行　政　法　院　判　決　　　　　　　　　　　　　八十八年度判字第三二六四號
　　原　　　告　甲○○
　　被　　　告　監察院
右當事人間因申報公職人員財產事件，原告不服監察院中華民國八十七年八月二十四
日八七院台訴字第八七三二○一○一七號訴願決定，提起行政訴訟。本院判決如左︰
　　主  文
原告之訴駁回。
　　事  實
緣原告甲○○為公職人員財產申報法第二條第一項第九款所列之公職人員，依同法第
四條第一款規定，應於申報期限內自動向被告申報財產，其所應申報之財產，為各該
申報日，申報人本人、配偶及未成年子女所有之同法第五條所規定之財產。惟原告於
民國八十五年十二月二十日向被告申報之財產，經被告與財產主管機關（構）或團體
所查獲財產資料核對尚有不一致情事，嗣經被告函請原告說明其不一致理由，經核認
係原告故意申報不實，被告爰依同法第十一條第一項後段規定，處以罰鍰新台幣（以
下同）陸萬元。原告不服，循序提起訴願（同再訴願），遭決定駁回，遂提起本件
行政訴訟。茲摘兩造訴辯意旨如次：
原告起訴意旨略謂︰一、按公職人員財產申報法第五條第一項暨其施行細則第十九條
第一項第一款規定，存款總額在一百萬元以上者應為申報。查原告申報財產當時，名
不帳戶固有台灣省合作金庫活期儲蓄存款餘額一○九、二八九元，定期存款二筆分別
為二十萬元及七十五萬元、台灣銀行活期儲蓄存款餘額三二、四六○元及支票存款餘
額一一、○八四元、蘇澳地區農會活儲存款餘額七、五八四元等六筆存款，金額合計
一、一一○、四一七元。惟除上述二筆定期存款（合計九十五萬元）外，其他帳戶餘
額均屬零星，由金融機構往來紀錄查詢即可稽其動支頻繁，此乃活儲帳戶為原告之薪
津入帳戶，原告為宜蘭縣議會議員，按月有家庭及服務處之基本開銷，申報當時即已
預定該等入款之用途與「存款」定義實不相符。二、原告前於提起訴願時，已檢證向
被告說明上開二筆未申報之定期存款實為「宜蘭縣魚貨搬運合作社」所有，並說明乃
因該社職員退職金未設專戶，原告時任該社經理，故暫存原告帳戶，非屬原告之存款
，然被告仍未予詳查，於訴願決定書僅以「公職人員財產申報之規範目的即在申報人
之誠實、公開，以確立公職人員之清廉作為，建立公職人員利害關係」為由，逕認原
告未於申報表備註，即已違反「據實」申報義務，實則上開二筆定期存款既不屬原告
所有，何來申報義務﹖又如何備註此事﹖故訴願決定理由，難以甘服。三、綜上所述
，原告因認存款總額未達法定申報數額，乃未予申報，被告如作客觀公正之裁判，自
難認原告有「明知」應依規定據實申報財產「故意申報不實」之情事，駁回原告訴願
，殊有悖行政自我審查功能。為此狀請判決撤銷訴願決定及原處分，以維原告合法權
益，至感德便等語。
被告答辯意旨略謂︰按公職人員財產申報法第五條第一項第二款「一定金額以上存款
．．．。」所稱一定金額，依同法施行細則第十九條規定，係指「存款、有價證券、
債權、債務、及對各種事業之投資、每類之總額為新台幣一百萬元．．．。」又「存
款」係指存放於銀行、郵局、信用合作社、農、漁會信用部等機構之支票存款、活期
存款、定期存款、儲蓄存款及由公司確定用途之信託基金而言，公職人員財產申報表
填表說明－貳、「各別事項」之第七點亦說明詳細。從而原告於申報日之存款，不問
係何種存款項目，亦不論開戶之帳戶使用目的，倘存款總額達一百萬元以上均應逐筆
申報，始為適法。況且被告為使原告目瞭解財產申報相關法令規定而據實申報，前於
八十五年十月二十八日以院台申丙字第一四二一八號函檢送公職人員財產申報法令
彙編予原告，原告並於八十五年十月三十一日收到，此有雙掛號收件回執附卷為證，
該彙編內除相關法令外，並附有填表說明及填表範例，原告實無不知之理。且查原告
八十二年至八十四年均依規定申報財產，有關存款不分金額大小均逐筆申報，以原告
八十四年財產申報所填載之存款項目為例，少者七千五百元，多者七十萬元均經申報
，從而原告八十五年申報財產時對於如何申報，應知之甚詳。又以此次申報之事業投
資欄內，申報代書事務所投資金額三萬元之情形觀之，原告於台灣省合作金庫之定期
存款二筆高達九十五萬元，金額非小，原告殆無不知應申報之理。惟原告卻未為申報
，且於存款欄填載為「以下空白」，應為故意申報不實，殊無疑義。原告之訴為無理
由，請判決駁回原告之訴等語。
　　理  由
按「一、不動產、船舶、汽車及航空器。二、一定金額以上之存款、外幣、有價證券
及其他具有相當價值之財產。三、一定金額以上之債權、債務及對各種事業之投資。
」、「公職人員之配偶及未成年子女所有之前項財產，應一併申報。」公職人員財產
申報法第五條第一項、第二項定有明文。所稱之「一定金額」依同法施行細則第十九
條第一項第一款規定，係指「存款、有價證券、債權、債務及對各種事業之投資，每
類之總額為新台幣一百萬元或有價證券之上市股票總額為新台幣五十萬元。」又同法
第十一條第一項規定：「公職人員明知應依規定申報，無正當理由不為申報，處新臺
幣六萬元以上三十萬元以下罰鍰。其故意申報不實，亦同。」查本件原告於八十三年
三月一日至八十七年二月二十八日為宜蘭縣議會議員，係公職人員財產申報法第二條
第一項第九款所列之公職人員，依法應於申報期限內自動向被告申報財產，其所應申
報之財產，為原告財產申報日，其本人、配偶及未成年子女所有之同法第五條所規定
之財產。而原告於八十五年十二月二十日向被告申報財產時，計有台灣省合作金庫活
期儲蓄存款（以下稱活儲）金額十萬元九千二百八十九元；定期存款金額各二十萬、
七十五萬元；蘇澳地區農會活儲金額七千五百八十四元；台灣銀行活儲之金額三萬二
千四百六十元；支票存款之金額一萬一千八十四元，共六筆存款，合計一百十一萬四
百十七元，均未申報。其中原告於台灣省合作金庫定期存款金額二十萬及七十五萬元
二筆，經被告認定為故意申報不實，以八十七年三月三日（）院台申四字第八七一
八○○一七二號公職人員財產申報罰鍰處分書，科陸萬元罰鍰。核與首開法律規定並
無不合，訴願決定未予變更，亦無違誤。原告雖主張於台灣省合作金庫定期存款金額
二十萬及七十五萬二筆合計金額未達法定應申報之數額，其他金融機構尚開立三個活
期儲蓄存款及一個支票存款帳戶，總計金額一百十一萬四百十七元，扣除上開二筆定
期存款外，其他存款均屬零星且動支頻繁，多以支應每月家庭、服務處基本開銷，申
報當時即已預定該等入款之用途與存款定義不相符。又上述二筆未申報之定期存款實
為宜蘭縣魚貨搬運勞動合作社所有，因該社職員退職金未設專戶，原告時任該社經理
，故暫存原告帳戶，非屬原告之存款，實則上開二筆定期存款既不屬原告所有，何來
申報義務﹖又如何備註此事﹖故訴願決定理由，難以甘服云云。然查公職人員財產申
報法第五條第一項第二款所稱「一定金額」，依同法施行細則第十九條規定，係指「
存款、有價證券、債權、債務及對各種事業之投資，每類之總額為新台幣一百萬元．
．．。」又「存款」係指存放於銀行、郵局、信用合作社、農、漁會信用部等機構支
票存款、活期存款、定期存款、儲蓄存款及由公司確定用途之信託基金而言，公職人
員財產申報表填表說明－貳、「各別事項」之第七點亦說明詳細。從而原告於申報日
之存款，不問係何種存款項目，亦不論開戶之帳戶使用目的，倘存款總額達一百萬元
以上均應逐筆申報，始為適法。況查被告為使原告目瞭解財產申報相關法令規定而據
實申報，前於八十五年十月二十八日以院台申丙字第一四二一八號函檢送公職人員
財產申報法令彙編予原告，原告並於八十五年十月三十一日收到，此有雙掛號收件回
執附卷為證，該彙編內除相關法令外，並附有填表說明及填表範例，原告實無不知之
理。且查原告八十二年至八十四年均依規定申報財產，有關存款不分金額大小均逐筆
申報，以原告八十四年財產申報所填載之存款項目為例，少者七千五百元，多者七十
萬元均經申報，從而原告八十五年申報財產時對於如何申報，應知之甚詳。又以原告
於此次申報之事業投資欄內，申報代書事務所投資金額三萬元之情形觀之，原告於台
灣省合作金庫之定期存款二筆高達九十五萬元，金額非小，原告殆無不知應申報之理
。惟原告卻未為申報，且於存款欄填載為「以下空白」，應為故意申報不實，殊無疑
義。另原告檢送宜蘭縣魚貨搬運勞動合作社所開具二筆定期存款之證明，說明係以原
告個人名義於台灣省合作金庫開設專戶，供該社職員退職金使用云云，姑不論其真實
性如何，惟該二筆定期存款既以原告名義開戶，如未加以釋明，則其外觀上顯屬其個
人之存款，自毋庸置疑，況於被告函請原告說明申報不一致之理由時，原告先以存款
之性質不同，且個別存款未達一百萬元而自認勿須申報，嗣於訴願時始提出該二筆定
期存款係以其個人名義開戶，作為宜蘭縣魚貨搬運勞動合作社職員退職金專戶之用，
其前後說詞不一，相互矛盾，訴願決定因認係原告嗣後迴護之詞，未予變更，核無不
合。原告仍執陳詞，要無可採。綜上所述，原處分於法並無不合，訴願決定予以維持
，亦無違誤，原告起訴意旨，核無理由，應予駁回。
據上論結，本件原告之訴為無理由，爰依行政訴訟法第二十六條後段，判決如主文。
中    華    民    國     八十八      年      八      月      十九       日
                    行 政 法 院 第 二 庭
                                審 判 長 評  事      彭　鳳　至
                                         評  事      鄭  忠  仁
                                         評  事      黃  合  文
                                         評  事      林  茂  權
                                         評  事      王  立  杰
右  正  本  證  明  與  原  本  無  異
                                         法院書記官  蘇  金  全
中    華    民    國     八十八      年      八      月      二十       日
